【裁判字號】    89,上訴,292
【裁判日期】    890327
【裁判案由】    過失致死
【裁判全文】
臺灣高等法院刑事判決                            八十九年度上訴字第二九二號
    上  訴  人  臺灣新竹地方法院檢察署檢察官
    被      告  甲○○○
    選任辯護人  陳淑芬
    被      告  乙○○
右上訴人因被告過失致死案件，不服臺灣新竹地方法院八十八年度訴字第一八六號，
中華民國八十八年十一月十五日第一審判決（起訴案號：臺灣新竹地方法院檢察署八
十七年度偵字第六五六六號）提起上訴，本院判決如左：
    主  文
上訴駁回。
    理  由
一、公訴意旨以：被告甲○○○係新竹市○○路九四號屋主，於民國八十六年二月一
    日與江瓊麟簽訂房屋租賃契約，約定將二樓出租與江瓊麟開設長紅餐飲店，租期
    為二年，月租為新台幣（以下同）三萬元。江瓊麟復於八十六年十一月七日轉租
    與乙○○，乙○○頂得該店後，變更店名為「夜歸人ＴＶ  ＰＵＢ」。乙○○經
    新竹市警察局消防隊多次安檢後，得知「夜歸人ＴＶＰＵＢ」只須設有乾粉滅火
    器二具、緊急照明燈三具、出口標示燈二具、避難梯二具，即符合現行消防法令
    規定，然該址為老舊建築物，樓板面積為五十八平方公尺，乙○○為「夜歸人Ｔ
    ＶＰＵＢ」之負責人，為從事業務之人，其應注意提供良好環境供顧客消費，亦
    非不能注意，竟疏於注意，因循店內既有格局，將後逃生窗設於女廁所內，前逃
    生窗則設於小舞台後，並以平面式裝璜封閉，以擴張營業空間，造成形式合乎消
    防法令之設備，實質上已失去逃生效用，甲○○○居住於上址三、四樓，每月坐
    收三萬元月租，對乙○○之草率設置消防設備卻置若罔聞，未盡督促改進之注意
    義務，八十七年七月二十七日彼三時許，李新村在「夜歸人ＴＶ  ＰＵＢ」一樓
    樓梯縱火，因「夜歸人ＴＶ  ＰＵＢ」內均為易燃裝璜，火勢一發不可收拾，「
    夜歸人ＴＶ  ＰＵＢ」內之緊急照明燈失去效用，乙○○與服務生陳國榮迅速從
    前逃生窗往外跳，另服務生吳彬宏及顧客李文龍、丙○○、田秀芳、黃美麗、黃
    瑞霞等人跟著跳窗逃生，始倖免於難，而顧客李豪傑、陳素玉、曾淑琴、林玉娟
    、王瑞香、彭美娟、陳淑娟及服務生吳文屏等人則因不知逃生窗設於人何處，致
    逃難不及，全身三度燒傷而死亡，因認被告二人涉有刑法第二百七十六條第一項
    之過失致人於死罪嫌（按被告乙○○應係涉嫌刑法第二百七十六條第二項之業務
    過失致死罪嫌，公訴人起訴書誤載）。
二、按犯罪事實之認定應依證據認定之，無證據不得推定其犯罪事實，刑事訴訟法第
    一百五十四條定有明文。再按行為人雖非故意，但按其情節應注意能注意而不注
    意者為過失，刑法第十四條定有明文。又「刑法上所謂過失，指無犯罪故意因欠
    缺注意致生犯罪事實者而言。故是否過失，應以對於其行為之結果有無認識為標
    準」，最高法院著有五十年度台上字第一六九０號判例可供參照。
三、公訴人認被告乙○○涉有業務過失致死罪嫌、被告甲○○○涉有過失致死罪嫌，
    無非以乙○○為設於新竹市○○路九十四號「夜歸人」ＴＶ  ＰＵＢ之經營者，
    應提供良好安全之消費環境，竟然疏未注意該店之前逃生窗設於小舞台之後，以
    平面裝潢封閉，不易發現，後逃生窗則設於女用廁所中，男客難以發現，且以易
    燃建材為裝潢，而甲○○○則為該店之房東，二人疏於注意消防安全設備，致於
    民國八十七年七月二十七日三時許，李新村（已另案審結）在該店縱火時，火勢
    蔓延迅速，造成李豪傑等八人不及逃生而燒傷死亡，而認二人應負過失責任。經
    查：
  (一)「夜歸人」ＴＶＰＵＢ之法定消防安全設備為乾粉滅火器二具、緊急照明燈三具
    、避難方向指標二具、避難梯二具即符合消防法之規定，消防法第六條第一項、
    各類場所消防安全設備設置標準定有明文，且新竹市警察局消防警察隊之搶救長
    虹飲食店（夜歸人ＴＶＰＵＢ）火警案消防安全設備檢討報告亦同此意見，有該
    報告附卷可參。另於案發前之八十七年二月二十三日，新竹市警察局第一分局仍
    派員檢查消防安全設備，僅其中有避難指示燈及照明燈故障之缺陷，並無其他消
    防安全上之缺陷，而上開缺陷部分於同月二十五日已改善完畢，亦有該局之複查
    安全設備不合規定限期改善報告一紙在卷可稽。是夜歸人ＴＶＰＵＢ之消防安全
    設備於法相合。而依照上開消防法及行政命令，夜歸人ＴＶＰＵＢ並無須另設逃
    生出口，而其所謂之逃生窗為該建築物之一般對外窗戶，尤以夜歸人ＴＶＰＵＢ
    為老舊建築，原就受限於原建築物之限制，固後逃生窗設於女廁中亦係遷就原建
    築物。另前逃生窗，並未受廣告物之封閉，此觀上開之複查消防安全設備報告並
    無此項缺失自明，且負責夜歸人ＴＶＰＵＢ之消防安全檢查之消防警員簡志翰、
    陳城隍、林明旦及曾宗洋，亦到庭證述，夜歸人ＴＶＰＵＢ的前逃生口並無封閉
    或廣告物遮蔽，雖前有一小舞台，但高度並不足以遮蔽該逃生窗，自顧客活動處
    即可看見該逃生窗之指示燈，該處亦有可堪用之緩降梯以供逃生使用等語，有八
    十八年九月十二日之訊問筆錄在卷可稽，且有數名服務生及顧客均自逃生口安全
    離開，此參上開消防安全報告亦明。是公訴人認夜歸人ＴＶＰＵＢ之前逃生窗遭
    封閉一節並非真實。又公訴人指案發之時緊急照明燈未亮一節，固據告訴人丙○
    ○陳明，然如前述，緊急照明燈於消防檢查時確實正常，嗣於案發之日究係何項
    原因而未亮？並不明瞭，被告亦指可能緊急照明燈之線路正常，自然不會亮起，
    是緊急照明設備，縱係未亮，既無證據可證明此係被告乙○○之疏失所致，自不
    能單憑此一事實，遽認被告乙○○有過失。
  (二)另材料裝潢固以防火建材為上選，然為顧及營業者之成本及消防安全設備，即於
    建築技術規則設計施工編第八十八條規定何種場所應用防火材料，並非每種場所
    均須全面使用防火建材。夜歸人ＴＶＰＵＢ，經新竹市政府認定為一般店鋪使用
    ，並不受上開建築技術規則之限制，有新竹市政府八十八年九月三日（八八）府
    工建字第五五○一五號函在卷可稽。姑不論夜歸人ＴＶＰＵＢ所為之商業登記為
    一般餐飲業，為何被新竹市政府認定為店舖，此一行政處置是否有所疏失，然夜
    歸人ＴＶＰＵＢ既被認定為店舖而不受上開技術規則之限制，以致於新竹市警察
    局第一分局為消防安全檢查時所告發之易燃建材裝潢公文書函送新竹市政府查核
    時，新竹市政府長期以來均未前去稽查，另上開檢查結果亦未通知屋主即被告甲
    ○○○，已經被告甲○○○供明，而遍觀全卷亦無消防單位通知被告甲○○○之
    事證，則被告乙○○及甲○○○既非專業之消防安全人員，其僅能按照法令及依
    賴執法者之指導對其經營之商店為合乎法令之消防安全設備，故被告甲○○○既
    不知有關消防檢查之結果，而被告乙○○亦認其消防檢查合格，合乎政府法令之
    規定，是被告二人顯不知該房屋之消防設施或裝璜有何不當而加以改善，尚難認
    被告二人對此有應注意不注意之疏失。再有關消防設備應如何設置，既已有相關
    之行政法令管制，該行政法令即係業者遵循之依據，被告乙○○所經營ＰＵＢ之
    消防設備既已經合乎消防相關法令之規定，自無強行要求被告乙○○設置超越法
    令規定之設備，附此敘明。
  (三)綜上，被告甲○○○既不知消防檢查之結果，亦無人通知應如何改善，被告乙○
    ○對於消防安全設備之設置既未有缺失，亦符合法令之規定，顯難認被告二人對
    於「夜歸人ＴＶ  ＰＵＢ」之消防安全設備有何疏於注意之處。此外，查無證據
    可證明被告有對於此次因李新村之縱火而造成之死亡有何疏失可言，依照上開之
    說明，顯難對被告乙○○以業務過失致死罪或對被告甲○○○以過失致死罪相繩
    ，原審爰依上開規定，諭知被告二人無罪之判決，核無不當，公訴人上訴仍執陳
    詞，指摘原判決不當，為無理由，應駁回其上訴。
據上論斷，應依刑事訴訟法第三百六十八條，判決如主文。
本案經檢察官郭弘佑到庭執行職務。
中    華    民    國    八十九    年      三        月      二十七      日
                            臺灣高等法院刑事第十三庭
                                審判長法  官  常  尚  信
                                      法  官  盧  彥  如
                                      法  官  周  占  春
右正本證明與原本無異。
如不服本判決應於收受送達後十日內向本院提出上訴書狀，其未敘述上訴之理由者並
得於提起上訴後十日內向本院補提理由書（均須按他造當事人之人數附繕本）。
                                      書記官  蕭  麗  珍
中    華    民    國    八十九    年      三        月        三十      日


司法院資訊處製作；財團法人民間司法改革基金會備份。
